臺灣高等法院臺中分院刑事判決
111年度上訴字第1589號
上  訴  人  臺灣南投地方檢察署檢察官
上  訴  人  
即  被  告  莊于靚


被      告  林裕文


上列上訴人等因被告等傷害案件，不服臺灣南投地方法院110年
度訴字第96號中華民國111年3月23日第一審判決（起訴案號：臺
灣南投地方檢察署109年度偵字第1758號、第2231號），提起上
訴，本院判決如下：
    主  文
上訴駁回。
    犯罪事實
一、甲○○與乙○○前係男女朋友，曾同居在南投縣○○鎮○○路000○00
    號甲○○住處。甲○○及乙○○於民國109年3月24日22時30分許，
    在該處因細故發生口角，甲○○與乙○○竟各自基於傷害之犯意
    ，甲○○先徒手打乙○○之臉頰，乙○○遭毆打後不甘心，遂以拳
    頭毆擊甲○○之臉部及身體，並持鐵製扳手欲回擊，經甲○○以
    手阻擋並搶下該扳手後，持之毆打乙○○之頭部，致乙○○因而
    受有頭部鈍傷、臉頰鈍傷、右膝鈍傷及頭痛之傷害；甲○○則
    因而受有左側手肘挫傷、左側手肘擦傷、頭皮鈍傷、右側前
    胸壁挫傷、右側前胸壁擦傷、左臉擦傷之傷害。嗣經警據報
    到場，始查悉上情。
二、案經甲○○告訴及乙○○訴由南投縣政府警察局竹山分局報請臺
    灣南投地方檢察署檢察官偵查起訴。
    理  由
壹、關於證據能力部分：
一、被告以外之人於偵查中向檢察官所為之陳述，除顯有不可信
    之情況者外，得為證據，刑事訴訟法第159條之1第2項定有
    明文，而該條之立法理由係認被告以外之人（包括證人、鑑
    定人、告訴人、被害人及共同被告等）之陳述如在法官面前
    為之，因其任意陳述之信用性係在已受確定保障之情況下所
    為，自得作為證據。而現階段刑事訴訟法規定檢察官代表國
    家偵查犯罪、實施公訴，依法其有訊問被告、證人及鑑定人
    之權，證人、鑑定人且須具結，而實務運作時，檢察官偵查
    中向被告以外之人所取得之陳述，原則上均能遵守法律規定
    ，不致違法取供，其可信度極高，職是，被告以外之人前於
    偵查中已具結而為證述，除反對該項供述得具有證據能力之
    一方，已釋明「顯有不可信之情況」之理由外，即不宜遽指
    該證人於偵查中之陳述不具證據能力。本件證人葉宜周於偵
    查中在檢察官前所為陳述，已經依法具結，該證人均未提及
    檢察官在訊問時有不法取供之情形，上訴人即被告乙○○（下
    稱被告）亦未釋明上開證人之陳述有何顯不可信之情況，依
    上開規定，上開證人於偵查中之證述，自具有證據能力。
二、從事業務之人於業務上或通常業務過程所須製作之紀錄文書
    、證明文書，除顯有不可信之情況外，得為證據，刑事訴訟
    法第159 條之4 第2 款定有明文。又醫師法第12條第1 項規
    定：醫師執行業務時，應製作病歷，並簽名或蓋章及加註執
    行年、月、日。第2 項規定：前項病歷，除應於首頁載明病
    人姓名、出生年、月、日、性別及住址等基本資料外，其內
    容至少應載明下列事項：「一就診日期。二主訴。三檢查項
    目及結果。四診斷或病名。五治療、處置或用藥等情形。六
    其他應記載事項。」因此，醫師執行醫療業務時，不論患者
    是因病尋求診療，或因特殊目的而就醫，醫師於診療過程中
    ，應依醫師法之規定，製作病歷，此一病歷之製作，均屬醫
    師於醫療業務過程中所須製作之紀錄文書，而且每一醫療行
    為均屬可分，因其接續之看診行為而構成醫療業務行為，其
    中縱有因訴訟目的，例如被毆傷而尋求醫師之治療，對醫師
    而言，仍屬其醫療業務行為之一部分，仍應依法製作病歷，
    則該病歷仍屬業務上所製作之紀錄文書，與通常之醫療行為
    所製作之病歷無殊，自屬刑事訴訟法第159 條之4 第2 款所
    稱從事業務之人於業務上所須製作之紀錄文書，而診斷證明
    書係依病歷所轉錄之證明文書，自仍屬本條項之證明文書（
    最高法院101 年度台上字第5255號、第4199號、第3847號、
    97年度台上字第666 號、96年度台上字第1957號判決意旨參
    照）。本件卷附竹山秀傳醫院受理家庭暴力事件驗傷診斷書
    、竹山秀傳醫院診斷證明書均係該醫院醫師依告訴人乙○○、
    甲○○病歷所轉錄之證明文書，並無顯有不可信之情況，依上
    揭說明，自有證據能力，得為證據。
三、刑事訴訟法第159條之5規定：「（第1項）被告以外之人於
    審判外之陳述，雖不符前4條之規定，而經當事人於審判程
    序同意作為證據，法院審酌該言詞陳述或書面陳述作成時之
    情況，認為適當者，亦得為證據。（第2項）當事人、代理
    人或辯護人於法院調查證據時，知有第159條第1項不得為證
    據之情形，而未於言詞辯論終結前聲明異議者，視為有前項
    之同意。」，其立法意旨在於傳聞證據未經當事人之反對詰
    問予以核實，原則上先予排除，惟若當事人已放棄詰問或未
    聲明異議，基於證據資料愈豐富，愈有助於真實發現之理念
    ，且強化言詞辯論原則，法院自可承認該傳聞證據例外擁有
    證據能力。又按刑事訴訟法第159條之5立法意旨，在於確認
    當事人對於傳聞證據有處分權，得放棄反對詰問權，同意或
    擬制同意傳聞證據可作為證據，屬於證據傳聞性之解除行為
    ，如法院認為適當，不論該傳聞證據是否具備刑事訴訟法第
    159條之1至第159條之4所定情形，均容許作為證據，不以未
    具備刑事訴訟法第159條之1至第159條之4所定情形為前提。
    本案判決下列所引用被告以外之人於審判外之陳述，被告甲
    ○○、乙○○於本院審理時均未就證據能力表示有意見，且經本
    院審理時予以提示並告以要旨，經檢察官、被告甲○○、乙○○
    表示意見，均未於言詞辯論終結前聲明異議，本院審認上開
    證據作成時之情況，應無違法取證或不當情事，且與本案待
    證事實間，復具有相當之關聯性，以之作為證據應屬適當，
    依刑事訴訟法第159條之5規定，自有證據能力。
貳、實體部分：
一、訊據被告甲○○就上開傷害犯行於警詢、偵訊、原審及本院準
    備程序與審理時均坦承不諱（見警卷第1至3頁；109年度偵
    字第1758號卷〈下稱偵1758號卷〉第11至13頁；原審卷一第51
    8頁；原審卷二第95至96頁；本院卷第236頁、第279至280頁
    ）；訊據被告乙○○則矢口否認有何傷害犯行，辯稱：當天伊
    沒有與甲○○發生口角，伊洗完澡要睡覺，甲○○就趁伊睡覺時
    打伊的臉，再拿鐵製扳手打伊之後腦勺，抓伊的頭去撞玻璃
    ，伊並沒有反擊云云。
二、認定犯罪事實所憑之證據及理由：
　㈠被告甲○○於上開時、地，因細故與被告乙○○發生爭吵，遂徒
    手打被告乙○○之臉頰，再持鐵製扳手敲擊被告乙○○之頭部，
    致被告乙○○因而受有頭部鈍傷、臉頰鈍傷、右膝鈍傷及頭痛
    之傷害，嗣被告乙○○報警處理乙情，業據被告甲○○坦認不諱
    ，核與證人即告訴人乙○○於警詢證述之情節（見警卷第4至6
    頁）及證人葉宜周於偵訊與原審審理時證述之情節暨證人葉
    榮港於原審審理時證述之情節相符（見109年度偵字第1758
    號卷〈下稱偵1758號卷〉第79頁；原審卷二第31至40頁、第76
    至82頁）相符，並有109年3月25日竹山秀傳醫院受理家庭暴
    力事件驗傷診斷書、109年5月29日竹山秀傳醫院診斷證明書
    各1份、南投縣政府警察局勤務指揮中心受理110報案紀錄單
    2份、南投縣政府警察局竹山分局頂林派出所受理刑事案件
    報案三聯單1份、被告乙○○受傷部位照片3張、鐵製扳手照片
    1張（見警卷第7頁、109偵1758卷第87頁、警卷10至11頁、
    第9頁）在卷可稽，足認被告甲○○上開任意性之自白核與事
    實相符，並有上開證據足資佐證，自堪信為真實。
　㈡證人即被告甲○○於警詢及原審審理時均證稱：乙○○長期對我
    語言暴力，案發當時她又叫我去死一死，說我家人怎麼樣才
    會生到我這個兒子，已經發生很多次，我就打她一巴掌，要
    制止她，她就失控開始以拳頭打我的臉部、身體，拿鐵製扳
    手要打我的頭，我為了保護我的頭，就用手臂去擋，當時我
    的臉部、身體及手臂都受傷，左手臂之傷係要阻擋乙○○持鐵
    製扳手打我頭所造成，其他臉部、身體之傷均係被乙○○以拳
    頭毆打所造成等語（見警卷第1至3頁；原審卷二第10至29頁
    ），核與證人即案發時獲報到場處理之警員葉宜周於偵訊及
    原審審理時證稱：當時我接獲家暴案件，與所長葉榮港一同
    到場處理，我看甲○○身上也有傷，我也幫他拍照，當時甲○○
    的額頭下面還有左手受傷，我問他是否因乙○○造成，他點頭
    說是等語（見偵卷第79至81頁；原審卷二第30至40頁），及
    證人即案發時獲報到場處理之警員葉榮港於原審審理時證稱
    ：我與葉宜周接獲報案時到場處理，乙○○說他被甲○○毆打，
    甲○○也說他跟乙○○爭吵時，被乙○○所用傷，我看到甲○○身上
    有臉部及手肘受傷，葉宜周就將甲○○受傷照片拍照予以留存
    作為日後提告案件受理之依據等語（見原審卷二第75至82頁
    ）均相符，又警員葉宜周、葉榮港到場時，對被告甲○○當時
    之傷勢予以拍照存證，亦有被告甲○○之傷勢照片2張（見警
    卷第13頁）在卷可佐，而告訴人甲○○於翌（25）日前往竹山
    秀傳醫院檢傷，經診治醫師診治檢查，告訴人甲○○確受有左
    側手肘挫傷、左側手肘擦傷、頭皮鈍傷、右側前胸臂挫傷、
    右側前胸壁擦傷、左臉擦傷等傷害，此有109年3月25日竹山
    秀傳醫院診斷證明書1份、竹山秀傳醫院109竹秀管字第1090
    446號函檢附被告甲○○之竹山秀傳醫院病歷、急診病歷、急
    診檢傷單、急診外科材料點數單、受傷部位示意圖、護理紀
    錄各1份、竹山秀傳醫院111竹秀管字第1110148號函檢附被
    告甲○○案發時臉頰傷勢照片2張（見警卷第8頁；偵1758號卷
    第97至103之1頁；原審卷二第65至69頁）在卷可稽，足認被
    告乙○○與告訴人甲○○發生口角，被告乙○○因而持鐵製扳手揮
    擊告訴人甲○○之左手臂，及以拳頭毆打被告甲○○之臉部及胸
    部。
  ㈢被告乙○○雖以前開言詞置辯，然被告甲○○之前開證述，核與
    證人葉宜周、葉榮港證述互核符實，且告訴人甲○○案發當時
    所受傷害亦有前開照片、診斷證明書在卷可資佐證，是以告
    訴人甲○○之證述已有上開證據予以補強，本院認被告乙○○確
    有於前開時、地傷害告訴人甲○○之行為如前，是以被告乙○○
    空言否認傷害告訴人甲○○，顯無足採。
　㈣綜上所述，被告甲○○、乙○○上開傷害犯行堪予認定，均應依
    法予以論罪科刑。
三、論罪部分：
　㈠按家庭暴力指家庭成員間實施身體、精神或經濟上之騷擾、
    控制、脅迫或其他不法侵害之行為；家庭暴力罪指家庭成員
    間故意實施家庭暴力行為而成立其他法律所規定之犯罪，為
    家庭暴力防治法第2條第1款、第2款定有明文。被告甲○○、
    乙○○前為同居之男女朋友，業據其等於審理中供述明確，屬
    家庭暴力防治法第3條第2款所定之家庭成員關係，而被告甲
    ○○、乙○○所為本案犯行，已屬家庭成員間實施身體上不法侵
    害之行為，即為家庭暴力防治法第2條第1款所稱之家庭暴力
    ，且構成刑法上之傷害罪，惟因家庭暴力防治法之上開規定
    並無罰則之規定，是以依刑法傷害罪之規定予以論罪科刑。
　㈡核被告甲○○、乙○○所為，均係犯刑法第277條第1項之傷害罪
    。
　㈢被告甲○○、乙○○分別基於傷害之故意，先後毆打對方身體等
    多處之行為，均係於緊密時間內，在同地先後為之，各侵害
    同一法益，各行為之獨立性均極為薄弱，各應以包括一行為
    予以評價，較為合理，而屬接續犯，均各應論以一罪。
四、原審以被告甲○○、乙○○2人上開傷害犯行均事證明確，適用
    刑法第277條第1項之規定予以論罪，並以行為人之責任為基
    礎，審酌被告甲○○、乙○○前為男女朋友，應和平相處，理性
    解決紛爭，僅因口角即訴諸暴力手段，應予責罰，並衡以被
    告甲○○、乙○○分別受有前開所示之傷害程度，犯罪之動機、
    目的及手段，被告甲○○坦承犯行，被告乙○○否認犯行，迄今
    被告2人均未成立調解，而未賠償彼此損害之犯後態度，暨
    被告甲○○、乙○○自陳之智識程度、職業、經濟與生活狀況等
    一切情狀，就被告甲○○部分量處拘役30日，就被告乙○○部分
    量處拘役40日，並均諭知易科罰金之折算標準。並就沒收部
    分敘明：按供犯罪所用之物，屬於犯罪行為人者，得沒收之
    。前二項之沒收，於全部或一部不能沒收或不宜執行沒收時
    ，追徵其價額，刑法第38條第2項前段、第4項定有明文。鐵
    製扳手1支為被告甲○○所有，供本案傷害犯行所用，業據被
    告甲○○供述在卷，未據扣案，應依刑法第38條第2項前段、
    第4項規定，於被告甲○○之罪刑項下宣告沒收，於全部或一
    部不能沒收或不宜執行沒收時，追徵其價額。經核原審判決
    認事用法核無違誤，量刑亦屬妥適。
五、關於上訴理由之審酌：
　㈠檢察官上訴意旨略以：原審判決認定被告甲○○、乙○○前為男
    女朋友，應和平相處，理性解決紛爭，僅因口角即訴諸暴力
    手段，應予責罰，並認定係被告甲○○先徒手毆打被告乙○○，
    考量被告甲○○坦承犯行，惟為先行動手之一方，而被告乙○○
    否認犯行，迄今被告2人均未成立調解，而未賠償彼此損害
    之犯後態度，認原審判決對於被告2人之量刑難認妥適，均
    有斟酌上開情狀重為量刑之必要等語。
　㈡被告乙○○上訴意旨略以：竹山秀傳醫院就甲○○傷勢之診斷證
    明書係於109年3月25日13時許作成，該診斷證明書亦僅能證
    明告訴人甲○○於該時受有其上所載傷勢，其病歷記載之傷勢
    原因亦係依據告訴人甲○○之陳述而記載，與證人甲○○之證述
    具同一性，不足以補強告訴人甲○○對於被告乙○○之單一指述
    內容。此外，告訴人甲○○雖證稱其受被告乙○○毆打，惟其後
    並未主動報警，於救護人員到場時亦未要求救護人員對其檢
    傷，此與一般常情有違，亦足使他人對其證述可信度心生疑
    竇。是以本件證人甲○○所為之證述，既有上開瑕疵可指，而
    本案其他證人葉宜周、葉榮港之證詞及竹山秀傳醫院對於甲
    ○○傷勢之診斷證明，又難認係證人甲○○指證證述之補強證據
    。故本案僅有告訴人甲○○之唯一指述，而其指述內容又有瑕
    疵可指，且並無其他補強證據可資佐證告訴人甲○○之指述可
    信，應尚難僅憑告訴人甲○○有瑕疵之單一指述，據以認定被
    告乙○○涉犯傷害罪。準此，本案既查無其他積極、直接而明
    確之證據足以證明被告乙○○確有為告訴人甲○○所指述之傷害
    犯行，自應為有利被告乙○○之認定。原審未察即逕以告訴人
    甲○○單一證述及其他不足補強告訴人甲○○單一證述之累積證
    據認定被告乙○○有傷害告訴人甲○○之犯行，認事用法實有違
    誤，請撤銷原判決，改諭知被告乙○○無罪等語。
　㈢本院查：
　⒈告訴人乙○○、甲○○之診斷證明書均係由竹山秀傳醫院醫 師於
    本案發生後翌日診斷後所開立，驗傷時間或診治時間距離案
    發時間均非甚久，且醫師亦均依各受害人乙○○、甲○○之主訴
    而予以記載，並無何不同，而告訴人甲○○受傷部分並有竹山
    秀傳醫院函復之甲○○病歷、急診檢傷單、急診外科材料點數
    、護理記錄、檢傷照片在卷可稽（見偵卷第97至103之1頁；
    原審卷第65至69頁），是以告訴人乙○○、甲○○告訴對方傷害
    之證據並無何不同，只因被告乙○○一開始即表示其要申請保
    護令並提出傷害告訴，故被告乙○○於警方到場後即送救護車
    ，故竹山秀傳醫院醫師於翌日凌晨0時10分即驗傷，而被告
    甲○○本無對被告乙○○提出傷害告訴之意，故其至翌日中午12
    時許始至竹山秀傳醫院檢傷，並於警詢時表示暫不提出傷害
    告訴，其係至109年4月30日偵訊時始表示要提出傷害告訴，
    且證人葉宜周、葉榮港警員於原審審理時亦均結證稱其等接
    獲報案至現場處理時，被告乙○○說他被被告甲○○毆打，而被
    告甲○○也說他跟被告乙○○爭吵時，被被告乙○○所傷，其看到
    被告甲○○臉部及手肘受傷，警員葉宜周並就被告甲○○受傷部
    位予以拍照存證，已如前述，是以就被告乙○○傷害告訴人甲
    ○○犯行部分並非僅有告訴人甲○○之單一指訴，尚有告訴人甲
    ○○之診斷證明書、告訴人甲○○受傷照片及證人葉宜周、葉榮
    港之證述等補强證據，故被告乙○○以竹山秀傳醫院就告訴人
    甲○○傷勢之診斷證明書係於109年3月25日13時許作成，該診
    斷證明書亦僅能證明告訴人甲○○於該時受有其上所載傷勢，
    其病歷記載之傷勢原因亦係依據告訴人甲○○之陳述而記載，
    與告訴人甲○○之證述具同一性，不足以補強告訴人甲○○對於
    被告乙○○之單一指述內容云云，即無足採。
  ⒉刑罰之量定，屬法院自由裁量之職權行使，應審酌刑法第57
    條所列各款事由及一切情狀，為酌量輕重之標準，並非漫無
    限制；量刑輕重係屬事實審法院得依職權自由裁量之事項，
    苟已斟酌刑法第57條各款所列情狀而未逾越法定刑度，不得
    遽指為違法；且在同一犯罪事實與情節，如別無其他加重或
    減輕之原因，下級審量定之刑，亦無過重或失輕之不當情形
    ，則上級審法院對下級審法院之職權行使，原則上應予尊重
    （最高法院72年台上字第6696號、75年台上字第7033號判例
    及85年度台上字第2446號判決意旨參照）。原判決認定被告
    甲○○、乙○○所犯上開傷害罪，各罪所憑之證據，業經詳細調
    查審酌，經核並無違背證據法則及論理法則，且量刑方面，
    審酌被告甲○○、乙○○前為男女朋友，僅因口角即訴諸暴力手
    段，並衡以被告甲○○、乙○○分別受有前開所示之傷害程度，
    犯罪之動機、目的及手段，被告甲○○坦承犯行，被告乙○○否
    認犯行，迄今被告2人均未成立調解，而未賠償彼此損害之
    犯後態度，暨被告甲○○、乙○○自陳之智識程度、職業、經濟
    與生活狀況等一切情狀，就被告甲○○部分量處拘役30日，就
    被告乙○○部分量處拘役40日，並均諭知易科罰金之折算標準
    ，並無檢察官上訴指摘量刑未臻妥適之情形。原審既已依刑
    法第57條之規定，審酌被告甲○○、乙○○上開一切情狀而於法
    定刑度內依序量處拘役30日、40日，顯無量刑過輕之情形，
    且檢察官於本院審理時並未再提出其他不利被告甲○○、乙○○
    之證據，是檢察官上訴意旨指摘原判決量刑未臻妥適，並請
    求重為量刑等語，自難予採取。
  ⒊綜上所述，本案檢察官、被告乙○○上訴意旨所陳均無足採，
    且檢察官在本院並未再提出其他不利被告甲○○、乙○○之證據
    ，而被告乙○○在本院亦未提出其他有利之證據或辯解，檢察
    官、被告乙○○上訴為無理由，均應予以駁回其等之上訴。
據上論結，應依刑事訴訟法第368條，判決如主文。
本案經檢察官張永政提起公訴，檢察官黃淑美提起上訴，檢察官
李芳瑜到庭執行職務。
中　　華　　民　　國　　111 　年　　9 　　月　　6 　　日
              刑事第二庭　  審判長法　官　何志通
                                  法　官　吳進發
                                  法　官　石馨文
以上正本證明與原本無異。
如不服本判決應於收受送達後二十日內向本院提出上訴書狀，其
未敘述上訴理由者，並得於提起上訴後二十日內向本院補提理由
書（均須按他造當事人之人數附繕本）「切勿逕送上級法院」。
因疫情而遲誤不變期間，得向法院聲請回復原狀。
                                  書記官  陳儷文 
中　　華　　民　　國　　111 　年　　9 　　月　　6 　　日
附錄論罪科刑法條全文
中華民國刑法第277條
傷害人之身體或健康者，處5年以下有期徒刑、拘役或50萬元以
下罰金。
犯前項之罪，因而致人於死者，處無期徒刑或7年以上有期徒刑
；致重傷者，處3年以上10年以下有期徒刑。